【裁判字號】    96,訴,400
【裁判日期】    970527
【裁判案由】    分割共有物
【裁判全文】
臺灣臺中地方法院民事判決  96年度訴字第400號
原      告  子○○○
訴訟代理人  許博堯律師
複代理人    陳宏盈律師
複代理人    戊○○
被      告  壬○○
被      告  癸○○
被      告  庚○○
                        樓
被      告  辛○○
                        樓
被      告  丁○○○
被      告  己○○
被      告  甲○○
被      告  丙○
被      告  丑○○
被告兼上九
人共同訴訟
代  理  人  寅○○
                        樓
當事人間分割共有物事件，本院於97年5月13日言詞辯論終結，
判決如下：
    主    文
被告寅○○、壬○○、癸○○（原名：廖文滄)、庚○○及辛○○應就其被繼承人乙○○名義所有坐落台中縣神岡鄉○○段后寮
小段五九二之一七、五九二之二三、五九二之二四、五九二之二
五、五九二之二六地號土地應有部分均為二十五分之一辦理繼承
登記。
兩造共有坐落台中縣神岡鄉○○段后寮小段五九二之一七、五九
二之二三、五九二之二四、五九二之二五、五九二之二六地號土
地，面積3,221平方公尺，准予合併分割，分割方法為如附圖所
示，A部分即592-17、592-23地號，土地面積1,289平方公尺分歸
原告取得；B部分即592-24、592-25地號土地面積1, 288平方公
尺分歸被告寅○○、壬○○、癸○○（原名: 廖文滄)、庚○○
及辛○○取得，並按如附表二所示應有部份比例維持共有。被告
寅○○、壬○○、癸○○（原名：廖文滄)、庚○○及辛○○就
其中共有應有部分十分之一，維持公同共有；C部分即592-26土
地面積644平方公尺，分歸被告丁○○○、己○○、甲○○、丙○及丑○○取得，並維持公同共有。
兩造應金錢補償如附表三「找補金額一覽表」所示。訴訟費用由
被告壬○○負擔二十五分之三；被告癸○○（原名：廖文滄)、
庚○○、辛○○各負擔二十五分之二；被告寅○○、壬○○、癸○○（原名：廖文滄)、庚○○、辛○○連帶負擔二十五分之一
；被告丁○○○、己○○、甲○○、丙○、丑○○連帶負擔五分
之一；原告負擔五分之二。
    事實及理由
甲、程序方面：
一、訴訟繫屬中為訴訟標的之法律關係，雖移轉於第三人，於訴
    訟無影響。但第三人如經兩造同意，得聲請代當事人承當訴
    訟。民事訴訟法第254條定有明文。系爭五筆土地之共有人
    寅○○，其持分經被告壬○○拍定，取得權利移轉證書，有
    被告壬○○提出之權利移轉證書附卷可稽，並聲明承當寅○○部分之訴訟要無不合。
二、被告乙○○於民國97年4月16日死亡，由為被告癸○○ (原
    名：廖文滄)、庚○○、辛○○、寅○○、壬○○五人繼承
    ，並聲明承受訴訟，亦無不合。
乙、實體方面：
一、原告主張：緣坐落台中縣神岡鄉○○○段后寮小段592-17、
    592-23、592-24、592-25、592-26地號等五筆土地為原告子
    ○○○及被告寅○○、壬○○、癸○○、（原名：廖文滄）
    、庚○○、辛○○、乙○○、丁○○○、己○○、甲○○、
    丙○、丑○○等12人共有。嗣訴訟進行中，被告乙○○於97
    年4月16日死亡，其應有部分由被告癸○○ (原名：廖文滄)
    、庚○○、辛○○、寅○○、壬○○繼承，但尚未辦理繼承
    登記，被告寅○○之應有部分經其債權人強制執行被拍賣，
    由被告壬○○於97年3月28日拍賣取得，現共有人應有部分
    如後附表一所示。為此請求合併分割共有物，至分割方法，
    建議以附圖分割方案（下簡稱甲分割方案）為分割，即A 部
    分歸原告子○○○取得。B部分歸被告寅○○、壬○○、癸○○ (原名：廖文滄)、庚○○及辛○○等五人取得，並依
    持分比例維持共有。C部分：歸被告丁○○○、己○○、甲○○、丙○及丑○○等五人取得，並依持分比例維持共有（
    參本院卷(二)第88頁），聲明求為判決：(一)、被告寅○○、壬○○、癸○○（原名：廖文滄）、庚○○、辛○○等五人就
    其被繼承人乙○○名下坐落台中縣神岡鄉○○○段后寮小段
    592-17、592-23、592-24、592-25、592-26地號，持分同為
    1/25之5筆土地所有權，應辦理繼承登記；(二)、請求就原告
    子○○○及被告寅○○、壬○○、癸○○（原名：廖文滄）
    、庚○○、辛○○、丁○○○、己○○、甲○○、丙○、丑
    ○○等11人共有之台中縣神岡鄉○○○段后寮小段592-17、
    592-23、592-24、592-25、592-26地號等五筆土地准予合併
    分割。
二、被告等則以：被告等同意本件之五筆土地為合併分割，然不
    同意原告分割方案。因系爭五筆土地其中592-24、592-25地
    號被劃為豐原都市○○道路用地，開發完後該二筆土地所剩
    之畸零地幾乎無法使用，不合理亦不公平。故請求依被告提
    出之分割方案（下簡稱乙分割方案）為分割，即由被告丁○○○、己○○、甲○○、丙○、及丑○○五人分得592-17地
    號之一筆土地，並依持分比例維持共有。由被告寅○○、壬○○、癸○○ (原名：廖文滄)、庚○○及廖文証等五人分
    得同段592-23、592-24地號之二筆土地，並依持分比例維持
    共有。原告子○○○分得同段592-25、592-26地號之二筆土
    地，或以變價分割或以抽籤方式決定位置。
三、兩造就下列事項不爭執：
  (一)兩造同意五筆土地合併分割。
  (二)系爭土地為農地，分割後土地價值並無不同，兩造同意本件
    訴訟不必要為分割方案價格多少之鑑定，兩造於第一、二審
    不得要求鑑定系爭土地因位置不同而有高低差額補償之攻擊
    方法，但如果土地有都市計劃變更不在此限。
四、按分割共有物，性質上為處分行為，依民法第759條規定，
    共有不動產之共有人中有人死亡時，於其繼承人應先為繼承
    登記始得分割共有物。又分割共有物性質上為處分行為，當
    事人於訴訟中，併請求辦理繼承登記，不但符合訴訟經濟原
    則，於法之旨趣亦無違（最高法院69年台上字第1012號判例
    參照）。本件系爭土地共有人乙○○於97年4月16日死亡，
    其繼承人即被告癸○○ (原名：廖文滄)、庚○○、辛○○
    、寅○○、壬○○尚未辦理繼承登記，故原告請求前揭繼承
    人辦理繼承登記，於法有據，應予准許。
五、被告雖抗辯系爭五筆土地其中592-24、592-25地號被劃為豐
    原都市○○道路云云。惟經本院函查結果，系爭五筆土地均
    為擴大豐原都市計劃，土地使用分區為農業區，有台中縣神
    岡鄉公所函可證（見本院卷(二)第24頁），並無被告所指上開
    二筆土地編定為計劃道路之情形，被告上開抗辯自不足採。
六、次本件原告主張依甲分割方案為分割，被告則以乙分割方案
    為原物分割，或以變價分割、抽籤方式為分割方法。經查：
  (一)按分割共有物，以消滅共有關係為目的。法院裁判分割共有
    土地時，除因該土地內部分土地之使用目的不能分割（如為
    道路），或部分共有人仍願維持共有關係，應就該部分土地
    不予分割，或准該部分共有人成立新共有關係外，應將土地
    分配於各共有人單獨所有（最高法院著有69年台上字第1831
    號判例可資參照）。被告寅○○、壬○○、癸○○ (原名:
    廖文滄)、庚○○、辛○○均表示願維持原共有關係，被告
    丁○○○、己○○、甲○○、丙○、丑○○亦表示願維持原
    共有關係。是依上開說明，系爭土地於分割後，被告寅○○
    、壬○○、癸○○ (原名: 廖文滄)、庚○○、辛○○；被
    告丁○○○、己○○、甲○○、丙○、丑○○自應分別維持
    共有關係，原告則就其分得之土地單獨所有，合先敘明。
  (二)次按請求分割共有物之訴，其「分割之方法，不能協議決定
    者，法院得因任何共有人之聲請，命為下列之分配：一、以
    原物分配於各共有人。二、變賣共有物，以價金分配於各共
    有人」，民法第824條第2項定有明文。次按共有物分割之方
    法，須先就原物分配，於原物分配有困難時，則予變賣，以
    價金分配於各共有人（最高法院分別著有51年台上字第271
    號判例參照）。本件系爭土地之實際面積達3,321平方公尺
    ，互相毗鄰，且共有人亦完全相同，依原物分割，並無困難
    ，自以原物分割為宜，原告已表明不願變價分割，則變價分
    割應非適宜之分割方法，仍應以原物割為分割方法適宜。
  (三)又原物分割應審酌共有人之應有部分比例，各共有人之意願
    ，以求得最合理之分割方法。系爭土地原為兩造之先人廖朝
    所有，建有三合院建物一棟，此有照片附卷可稽（見本院卷
    (一)第207頁），現由原告居住使用中，並經本院於96年6月6
    日至系爭土地勘驗測量屬實，此有勘驗筆錄及複丈成果圖在
    卷足憑（見本院卷(一)第158頁及卷外複丈成果圖），查原告
    所提之甲案與被告等人所提之乙案比較而言，僅位置上之不
    同，甲案將東邊之592－17、592－23分由原告取得，被告則
    分在中間或西側之592－24、592－25、592－26。乙案則係
    將東邊及中間之592－17、592－23、592－24分由被告等取
    得，原告則分在592－25、592－26。本院審酌兩造均希望取
    得東邊土地，採取任何一種分割方法，顧此即失比，曾試圖
    鑑定系爭土地東邊之價值是否較為高，由分得東邊土地之人
    補償分得其他土地之人，但兩造均認系爭五筆土地均係農地
    ，作為農耕使用，土地緊鄰，價值應屬相同，無庸鑑定，並
    協議不鑑定（見本院卷第75頁協議簡化爭點筆錄），維有在
    兩難中取其一方案，經考量原告請求以甲案方法分割之理由
    係原告為廖朝三子廖述卿，於廖朝生前即居住在門牌號台中
    縣神岡鄉○○路40號房屋，該屋即座落於592－17、592－23
    號二筆土地上，主要使用即該三合院東邊之房屋，該建物為
    部份房屋為原告目前唯一安身立命之所，伊可以繼續居住於
    常期使用之房屋，合乎社會經濟效用，應較可採。被告請求
    以乙案方法分割之理由為系爭三合院為祖厝，並非原告所有
    ，且原告在三合院西側亦有使用，無理由將東邊之土地分予
    原告。然被告等現均居住他處，未居住在系爭祖厝，分於東
    邊或中間或西邊並無不同，然對原告而言，該建物卻是目前
    唯一安身立命之所，如採乙案，原告即失常期居住主要使用
    之房屋，有違社會經濟利益。如採行甲分割方案，原告長期
    居住使用部分之建物可保留使用，有利原告及社會經濟利益
    ，而對於被告並無不利之情，並不妨害系爭土地做農業之使
    用，亦不影響其土地價值。爰在兩難中採甲分割方法，用符
    合社會經濟利益，爰依法判決如主文第二項所示。
七、按「以原物為分配時，如共有人中，有不能按其應有部分受
    分配者，得以金錢補償之」，民法第824條第3項定有明文。
    查系爭五筆土地固價值相同，為兩造協議之事項，惟系爭土
    地依附圖方案分割後，各共有人實際受分配之土地面積，與
    各共有人按其應有部分所應受分配之土地面積，二者相互比
    較結果，被告等人實際分得之面積，較其等應分得之面積分
    別有些許短少，即原告原持分面積為1,288.4平方公尺，分
    割後之土地面積為1,289平方公尺，多出0.6平方公尺，被告
    等合計少分0.6平方公尺，故本院以取新之土地公告現值，
    即每平方公尺3,200元（見本院卷(一)第12頁）為計算相互補
    償，由原告分別補償被告等人金額如主文第三項所示。
八、末按分割共有物之訴，本質上並無訟爭性，兩造本可互換地
    位。本件原告起訴雖於法有據，但被告之應訴實因訴訟性質
    所不得不然，本院認為訴訟費用由敗訴當事人負擔，顯失公
    平，而應由兩造依其應有部分之比例分擔，較為公允，爰諭
    知如主文第四項所示。
九、訴訟費用負擔之依據：民事訴訟法第80條之1、第85條第1項
    但書。
中    華    民    國    97    年     5    月    27    日
                  民事第一庭    法  官  蔡王金全
正本係照原本作成。
如對本判決上訴，須於判決送達後20日內向本院提出上訴狀。
中    華    民    國    97    年     5    月    27    日
                                書記官
附表一：共有人分割前之應有部份
┌──────┬─────┬─────────────┐
│共有人姓名  │應有部份  │      備          註      │
├──────┼─────┼─────────────┤
│子○○○    │   2/5    │                          │
├──────┼─────┼─────────────┤
│壬○○      │   3/25   │含寅○○1/25之持分（經民事│
│            │          │執行處拍賣由壬○○承受）  │
├──────┼─────┼─────────────┤
│癸○○（原名│   2/25   │                          │
│：廖文滄）  │          │                          │
├──────┼─────┼─────────────┤
│庚○○      │   2/25   │                          │
├──────┼─────┼─────────────┤
│辛○○      │   2/25   │                          │
├──────┼─────┼─────────────┤
│寅○○、廖平│公同共有  │乙○○於訴訟中死亡，其持分│
│舜、癸○○、│   1/25   │由繼承人寅○○、壬○○、廖│
│庚○○、廖文│          │信豪、庚○○、辛○○繼承  │
│鉦          │          │                          │
│            │          │                          │
├──────┼─────┼─────────────┤
│丁○○○、陳│公同共有  │                          │
│廖隨、甲○○│   1/5    │                          │
│、丙○、廖聰│          │                          │
│敏          │          │                          │
└──────┴─────┴─────────────┘
附表二：壬○○等五人共有Ｂ部份土地之應有部份比例
┌──────┬─────┬─────────────┐
│共有人姓名  │應有部分  │      備          註      │
├──────┼─────┼─────────────┤
│壬○○      │   3/10   │含拍賣取得寅○○部分      │
│            │          │                          │
│            │          │                          │
├──────┼─────┼─────────────┤
│癸○○（原名│   2/10   │                          │
│：廖文滄）  │          │                          │
├──────┼─────┼─────────────┤
│庚○○      │   2/10   │                          │
├──────┼─────┼─────────────┤
│辛○○      │   2/10   │                          │
├──────┼─────┼─────────────┤
│寅○○、廖平│          │寅○○、壬○○、癸○○、廖│
│舜、癸○○、│   1/10   │文鈿、辛○○五人維持公同共│
│庚○○、廖文│          │有。                      │
│鉦          │          │                          │
│            │          │                          │
├──────┼─────┼─────────────┤
 附表三：找補金額一覽表
┌──────┬────┬────┬────┬────┐
│共有人姓名  │  持分  │分得面積│應補償金│應受領金│
│            │        │增 (+)減│額 ( 新 │額 ( 新 │
│            │        │(-)(㎡) │台幣)   │台幣)   │
├──────┼────┼────┼────┼────┤
│子○○○    │   2/5  │+0.6    │  1,920 │      0 │
├──────┼────┼────┼────┼────┤
│壬○○      │   3/25 │-0.12   │      0 │    384 │
│            │        │        │        │        │
├──────┼────┼────┼────┼────┤
│癸○○（原名│   2/25 │-0.08   │      0 │    256 │
│：廖文滄）  │        │        │        │        │
├──────┼────┼────┼────┼────┤
│庚○○      │   2/25 │-0.08   │      0 │    256 │
├──────┼────┼────┼────┼────┤
│辛○○      │   2/25 │-0.08   │      0 │    256 │
├──────┼────┼────┼────┼────┤
│寅○○、廖平│公同共有│-0.04   │      0 │    128 │
│舜、癸○○、│   1/25 │        │        │        │
│庚○○、廖文│        │        │        │        │
│鉦          │        │        │        │        │
│            │        │        │        │        │
├──────┼────┼────┼────┼────┤
│丁○○○、陳│公同共有│-0.2    │      0 │    640 │
│廖隨、甲○○│   1/5  │        │        │        │
│、丙○、廖聰│        │        │        │        │
│敏          │        │        │        │        │
└──────┴────┴────┴────┴────┘


司法院資訊處製作；財團法人民間司法改革基金會備份。
